【裁判字號】    95,訴,948
【裁判日期】    951212
【裁判案由】    偽造文書等
【裁判全文】
臺灣板橋地方法院刑事判決               95年度訴字第948號
公  訴  人  臺灣板橋地方法院檢察署檢察官
被      告  乙○○
指定辯護人  本院公設辯護人  甲○○
上列被告因偽造文書等案件，經檢察官提起公訴（95年度偵字第
5465號），本院判決如下：
    主  文
乙○○意圖供行使之用，而偽造有價證券，累犯，處有期徒刑壹
年捌月。
扣案本票壹紙（票號：五六五四八五號、發票人丁○○、發票日
民國九十五年三月六日、面額新臺幣七十萬元）、高雄市小客車
租賃商業同業公會租車契約書承租人親筆簽章欄偽造之「丁○○
」署名及指印各壹枚，均沒收。
    事  實
一、乙○○前因竊盜案件，於民國九十年十月二十六日經臺灣高
    雄地方法院以九十年度易字第一六九○號刑事判決判處有期
    徒刑六月，如易科罰金以銀元三百元折算一日確定，並於九
    十一年一月十四日易科罰金執行完畢。詎其猶不知悔改，緣
    於九十五年二月四日上午九時五十分許至十時許間某時點，
    在中壢火車站通往月台之天橋上，拾獲丁○○所有因不詳原
    因脫離其持有之皮夾一只（內有丁○○之國民身分證、汽車
    駕駛執照、機車駕駛執照、機車行照、學生證、健保卡各一
    張）後，竟意圖為自己不法之所有而予以侵占入己。嗣即意
    圖為自己不法之所有，基於詐欺取財及行使偽造私文書之犯
    意，並意圖供行使之用，基於偽造有價證券之犯意，於九十
    五年三月六日下午四時三十分許，持上開丁○○之國民身分
    證及汽車駕駛執照，前往址設高雄市苓雅區○○○路九五號
    之「富一租車行」，冒用丁○○之名義，向車行負責人丙○○自稱係丁○○本人，佯稱欲租用車牌號碼三一○○─XC號
    自用小客車，並於高雄市小客車租賃商業同業公會租車契約
    書（下稱：租車契約書）承租人親筆簽章欄內，偽簽「丁○○」之署名及按捺指印各一枚，而偽造前開租車契約書；又
    因該車行要求汽車承租人須簽發本票供作擔保，乙○○復於
    富一租車行提供票號為五六五四八五號、面額新臺幣七十萬
    元之空白本票上發票人欄內，偽簽「丁○○」之署名一枚及
    按捺指印四枚，並在其上填載丁○○之地址及發票日，而偽
    造該本票；再將上揭偽造之租車契約書、偽造本票持交丙○○而行使，致使丙○○陷於錯誤，以為乙○○確係丁○○本
    人，而交付前開自用小客車予乙○○使用，足以生損害於丁○○及富一租車行之權益。嗣因乙○○逾期未歸還上揭車輛
    ，經黃秀報警處理，迨九十五年三月八日上午六時五十分許
    ，乙○○駕駛車牌號碼三一○○─XC號自用小客車行經臺北
    縣三重市○○○路與和平街口時為警查獲，並扣得該自用小
    客車（業據丙○○領回）及丁○○之汽車駕駛執照一張（業
    據丁○○領回）而偵悉上情。
二、案經丙○○、丁○○訴由臺北縣政府警察局新莊分局報告臺
    灣板橋地方法院檢察署檢察官偵查起訴。
    理  由
一、按被告以外之人於審判外之言詞或書面陳述，除法律有規定
    者外，不得作為證據；又被告以外之人於審判外之陳述，雖
    不符第一百五十九條之一至第一百五十九條之四之規定，但
    經當事人於審判程序同意作為證據，法院審酌該言詞陳述或
    書面陳述作成時之情況，認為適當者，亦得為證據；當事人
    、代理人或辯護人於法院調查證據時，知有第一百五十九條
    第一項不得為證據之情形，而未於言詞辯論終結前聲明異議
    者，視為有前項之同意，刑事訴訟法第一百五十九條第一項
    、第一百五十九條之五規定甚明。經查，本判決後開所引用
    之各該被告以外之人於審判外之陳述（包括書面陳述），對
    本件各該被告而言，固皆屬傳聞證據，惟各該被告就前揭審
    判外陳述之證據能力，於本院準備程序及審判期日時均表示
    具有證據能力；而公訴檢察官及辯護人雖知上開證據資料為
    傳聞證據，但於本院準備程序及審判期日中則表示無意見而
    不予爭執，且迄至言詞辯論終結前亦未再聲明異議。本院審
    酌上開證據資料製作時之情況，尚查無違法不當及證明力明
    顯過低之瑕疵，亦認為以之作為證據應屬適當，故揆諸前開
    法律規定與說明，爰逕依刑事訴訟法第一百五十九條之五規
    定，認前揭證據資料均例外有證據能力，合先敘明。
二、前揭被告乙○○拾獲被害人丁○○之皮夾一只予以侵占，並
    持丁○○之身分證、汽車駕駛執照於前揭時地冒用丁○○名
    義，偽造租車契約書向富一租車行租得上開車輛及在上開本
    票上偽造「丁○○」簽名、指印等事實，業據被告於本院審
    理時坦承不諱，並分別經證人丙○○、丁○○於警詢時指訴
    明確，復有偽造租車契約書、本票各一張、丁○○上開國民
    身分證、汽車駕駛執照影本附卷可稽，足徵被告之自白與事
    實相符，堪予採信。另告訴人丁○○於警詢時指稱：九十五
    年二月四日上午九時五十分許曾使用置放於上開皮夾內之中
    國信託商業銀行信用卡購買當日上午十時許自中壢開往岡山
    之復興號火車票，隨後即搭乘該班火車離開中壢火車站等語
    ，並提出刷卡資料一份為佐，參以被告供承：其係於同日上
    午在中壢火車站通往月台之天橋上拾獲上開皮夾，則被告拾
    獲本件皮夾之時點，介於丁○○刷卡購買火車票（即九十五
    年二月四日上午九時五十分許）至搭乘火車離開（即同日上
    午十時許，此經本院依職權向交通部臺灣鐵路管理局調取當
    日中壢站列車到開時刻登記表影本一份在卷足憑）之間一節
    ，應堪確認，是起訴書所認被告係於九十五年二月四日上午
    九時三十分許在自強號火車上拾獲前開皮夾一節應予更正。
    從而，本件事證明確，被告犯行洵堪認定，應予依法論科。
三、查被告行為後，刑法業於九十四年二月二日修正公布，九十
    五年七月一日起施行。按「行為後法律有變更者，適用行為
    時之法律，但行為後之法律有利於行為人者，適用最有利於
    行為人之法律」，修正後刑法第二條第一項定有明文。此條
    規定係規範行為後法律變更所生新舊法比較適用之準據法，
    本身尚無新舊法比較之問題，於新法施行後，應一律適用新
    法第二條第一項之規定，為「從舊從輕」之比較，先予敘明
    ，再按本次法律變更，比較時應就罪刑有關之共犯、未遂犯
    、想像競合犯、牽連犯、連續犯、結合犯，以及累犯加重、
    自首減輕暨其他法定加減原因（如身分加減）與加減例等一
    切情形，綜其全部罪刑之結果而為比較（最高法院九十五年
    五月二十三日九十五年第八次刑事庭會議決議參照）。茲就
    本件新舊法比較結果敘述如下：
（一）關於罰金刑，刑法分則編各罪所定罰金刑之貨幣單位原為
      銀元，修正前刑法第三十三條第五款規定：「罰金：一元
      （銀元）以上。」，而依罰金罰鍰提高標準條例規定，就
      七十二年六月二十六日前修正之刑法部分條文罰金數額提
      高二至十倍，其後修正者則不提高倍數，並依現行法規所
      定貨幣單位折算新臺幣條例規定，以銀元一元折算新臺幣
      三元。修正後刑法第三十三條第五款規定：「罰金：新臺
      幣一千元以上，以百元計算之。」，刑法第三十三條第五
      款所定罰金貨幣單位經修正為新臺幣後，刑法分則各罪所
      定罰金刑之貨幣單位亦應配合修正為新臺幣，為使刑法分
      則編各罪所定罰金之最高數額與刑法修正前趨於一致，乃
      增訂刑法施行法第一條之一：「中華民國九十四年一月七
      日刑法修正施行後，刑法分則編所定罰金之貨幣單位為新
      臺幣。九十四年一月七日刑法修正時，刑法分則編未修正
      之條文定有罰金者，自九十四年一月七日刑法修正施行後
      ，就其所定數額提高為三十倍。但七十二年六月二十六日
      至九十四年一月七日新增或修正之條文，就其所定數額提
      高為三倍。」。從而，刑法分則編各罪所定罰金刑之最高
      數額，於上開規定修正後並無不同，惟修正後刑法第三十
      三條第五款所定罰金刑最低數額，較之修正前提高，自以
      修正前刑法第三十三條第五款規定有利於被告。
（二）修正後刑法第五十五條規定，業已廢除牽連犯之規定。故
      犯一罪而其方法或結果之行為犯他罪名者，依修正前刑法
      第五十五條後段規定，認屬牽連犯，應從一重處斷；但依
      修正後刑法第五十五條規定，則已無牽連犯可資適用，即
      應將各該犯行以數罪併合處罰。是以適用修正前關於牽連
      犯之規定，自係較為有利。
（三）刑法四十七條有關累犯之規定，修正前規定「受有期徒刑
      之執行完畢，或受無期徒或有期徒刑一部之執行而赦免後
      ，五年以內再犯有期徒刑以上之罪者，為累犯，加重本刑
      至二分之一。」，而修正後則規定「受執刑之執行完畢，
      或一部之執行而赦免後，五年以內故意再犯有期徒刑以上
      之罪者，為累犯，加重本刑至二分之一」，比較新舊法之
      結果，被告行為依新、舊法均構成累犯，行為時之舊法對
      於被告並無不利。
（四）綜合上述各條文修正前、後之比較，爰依整體比較結果，
      適用被告行為時之法律，即修正前刑法之相關規定，予以
      論處。
四、核被告所為，係犯刑法第三百三十七條之侵占離本人所持有
    之物罪、第二百十六條、第二百十條之行使偽造私文書罪、
    第二百零一條第一項之偽造有價證券罪及第三百三十九條第
    一項之詐欺取財罪。（公訴意旨業已敘及被告偽造本票之行
    為，惟漏引刑法第二百零一條第一項之偽造有價證券罪罪名
    ，嗣經檢察官當庭補充，且經本院告知被告此一罪名並指定
    公設辯護人）被告偽造丁○○之署名、指印於租車契約書，
    均為偽造私文書之階段行為；另被告偽造丁○○之署名、指
    印於本票上，亦屬於偽造有價證券之階段行為；又被告偽造
    私文書後持以行使，其偽造私文書之低度行為應為其行使之
    高度行為所吸收，均不另論罪。而被告偽造有價證券後持以
    行使，其行使偽造有價證券之低度行為應為其偽造之高度行
    為所吸收，亦不另論罪。被告上開侵占離本人所持有之物罪
    、行使偽造私文書罪、偽造有價證券罪、詐欺取財罪間，有
    方法結果之牽連關係，為牽連犯，依修正前刑法第五十五條
    規定，應從一重之偽造有價證券罪處斷。又被告前有如事實
    欄所載之犯罪科刑及執行情形，有臺灣高等法院被告前案紀
    錄表一件在卷足佐，其於有期徒刑執行完畢後，五年內再犯
    有期徒刑以上刑之本罪，為累犯，應依修正前刑法第四十七
    條規定，加重其刑。再查，被告乙○○係一時短於思慮，為
    租用汽車，始應車行之要求而偽造丁○○名義簽發本票交予
    車行，以供租車之擔保，其惡性尚非重大等犯罪之情狀，實
    有情輕法重之憾，在客觀上尚足以引起一般人之同情，堪予
    憫恕，雖科以法定最低刑度即有期徒刑三年，猶嫌過苛，爰
    依刑法第五十九條之規定，酌量減輕其刑（九十五年七月一
    日起施行前之刑法第五十九條規定：犯罪之情狀可憫恕者，
    得酌量減輕其刑。修正後同條規定：犯罪之情狀顯可憫恕，
    認科以最低度刑仍嫌過重者，得酌量減輕其刑。亦即修正後
    之規定較為具體、明確，將刑之酌減之審認標準，由原來較
    概括、抽象之情形予以明文化，非屬法律之變更，不生比較
    適用之問題，應逕適用修正後之法律），並先加後減之。審
    酌被告侵占離丁○○本人所持有之皮夾一只，並冒名租用汽
    車，影響丁○○及富一租車行之權益，影響社會交易秩序，
    危害非輕，迄今尚未與「富一租車行」達成和解，賠償其損
    失，惟念及犯後坦承犯行，態度尚稱良好等一切情狀，量處
    如主文所示之刑。
五、扣案前開偽造之本票一紙，係偽造之有價證券，不問屬於犯
    人與否，應依刑法第二百零五條規定宣告沒收（其上偽造之
    「丁○○」簽名一枚及指印四枚，既為票據之一部分，因本
    票業已宣告沒收，則就其署押部分，無庸另為沒收之諭知）
    。又租車契約書雖已持交行使而非屬被告所有之物，惟被告
    於租車契約書上承租人親筆簽章欄偽造之「丁○○」署名、
    指印各一枚（共二枚），均為偽造之署押，仍應依同法第二
    百十九條之規定諭知沒收。
據上論斷，應依刑事訴訟法第二百九十九條第一項前段，刑法第
二條第一項前段、第二百零一條第一項、第二百十六條、第二百
十條、第三百三十七條、第三百三十九條第一項、刑法第五十五
條（修正前）、第四十七條（修正前）、第五十九條、第二百零
五條、第二百十九條，罰金罰鍰提高標準條例第一條前段，判決
如主文。
本案經檢察官沈志成到庭執行職務。
中    華    民    國    95    年    12    月    12    日
                  刑事第十五庭  審判長法  官  陳鴻清
                                      法  官  劉景宜
                                      法  官  劉安榕
上列正本證明與原本無異。
如不服本判決，應於判決送達後十日內向本院提出上訴狀（應附
繕本），上訴於臺灣高等法院。
                                      書記官  楊馥如
中    華    民    國    95    年    12    月    14    日
附錄本案論罪科刑法條：
刑法第201條
意圖供行使之用，而偽造、變造公債票、公司股票或其他有價證
券者，處3 年以上10年以下有期徒刑，得併科3 千元以下罰金。
行使偽造、變造之公債票、公司股票或其他有價證券，或意圖供
行使之用，而收集或交付於人者，處1 年以上7 年以下有期徒刑
，得併科3 千元以下罰金。
刑法第210條
偽造、變造私文書，足以生損害於公眾或他人者，處5 年以下有
期徒刑。
刑法第216條：
行使第210 條至第215 條之文書者，依偽造、變造文書或登載不
實事項或使登載不實事項之規定處斷。
中華民國刑法第210條：
偽造、變造私文書，足以生損害於公眾或他人者，處5 年以下有
期徒刑。
刑法第337條
意圖為自己或第三人不法之所有，而侵占遺失物、漂流物或其他
離本人所持有之物者，處500 元以下罰金。
刑法第339條第1項：
意圖為自己或第三人不法之所有，以詐術使人將本人或第三人之
物交付者，處5 年以下有期徒刑、拘役或科或併科1 千元以下罰
金。


司法院資訊處製作；財團法人民間司法改革基金會備份。
